ACORDAO-COMPLETO-2439301

ACÓRDÃO 13958/2020 ATA 43/2020 - SEGUNDA CÂMARA

VISTO, relatado e discutido este processo, em que se aprecia o pedido de reexame interposto por Izabel Cristina dos Santos, filha pensionista, contra o Acórdão 5439/2020-TCU-Segunda Câmara, que considerou ilegal o ato de pensão militar instituído por José Antônio dos Santos.
ACORDAM os ministros do Tribunal de Contas da União, reunidos em sessão da 2ª Câmara, ante as razões expostas pela relatora, e com fundamento no art. 48 da Lei 8.443/1992 c/c os arts. 277 e 286 do Regimento Interno, em:
9.1. conhecer do pedido de reexame e negar-lhe provimento;
9.2. dar ciência desta deliberação à recorrente.

Pedido de reexame interposto por filha pensionista contra acórdão que considerou ilegal ato de pensão militar.

Segunda Câmara

Comando da Marinha.

3. Recorrente: Izabel Cristina dos Santos (CPF XXX.344.907-XX).

13.1. Ministros presentes: Augusto Nardes (na Presidência), Aroldo Cedraz, Raimundo Carreiro e Ana Arraes (Relatora).
13.2. Ministros-Substitutos presentes: Marcos Bemquerer Costa e André Luís de Carvalho.

IZABEL CRISTINA DOS SANTOS

ANA ARRAES

ministro-substituto André Luís de Carvalho.

Adoto como relatório a instrução aprovada no âmbito da Secretaria de Recursos (peça 37) , a seguir transcrita, a cujo encaminhamento anuiu o Ministério Público junto ao TCU, na pessoa do procurador Júlio Marcelo de Oliveira (peça 39) :
"INTRODUÇÃO	
1.	Trata-se de pedido de reexame (peça 27) interposto pela Sra. Izabel Cristina dos Santos, filha do militar falecido Sr. José Antonio dos Santos, contra o Acórdão 5439/2020-TCU-Segunda Câmara, Relator Ministro-Substituto André Luís de Carvalho, (peça 16) . 
1.1.	A deliberação recorrida apresenta o seguinte teor:
VISTOS, relatados e discutidos estes autos de pensões militares deferidas pela Diretoria de Administração de Pessoal do Comando da Marinha a partir do falecimento de João Maurício Tenório Wanderley, Luiz Pereira de Barros, José Mário Pereira de Farias, Eudo Barros Vieira, José Ferreira Barros, José Lopes Ribeiro, José Antônio dos Santos, Édson Ferreira Maciel, Djalma Souza Silva e Aírton Gomes de Oliveira;
ACORDAM os Ministros do Tribunal de Contas da União, reunidos em Sessão da 2ª Câmara, nos termos do art. 71, III e IX, da Constituição de 1988, e dos arts. 1º, V, 39, II, e 45 da Lei nº  8.443, de 1992, além dos arts. 260, § 1º, e 262, § 2º, do RITCU, ante as razões expostas pelo Relator, em:
9.1. considerar legais os atos de pensão militar em favor de Ruth Pereira de Farias (à Peça 4 sob o nº 77598/2019) , Sônia Regina Rodrigues Vieira (à Peça 5 sob o nº 77734/2019) , Brenner Ribeiro do Couto Barros, Fátima Cleise Barros Seoane, Maria Cleice Barros e Rosane Cleire Barros (à Peça 6 sob o nº 77846/2019) , Joelma Alves de Sousa (à Peça 7 sob o nº 78266/2019) , Maria José dos Santos Maciel (à Peça 9 sob o nº 79870/2019) e Joyce Rosa de Albuquerque Silva (à Peça 10 sob o nº 80844/2019) , concedendo-lhes os respectivos registros;
9.2. considerar ilegais os atos de pensão civil em favor de Cleide Maria Câmara Tenório Wanderley (à Peça 2 sob o nº 76267/2019) , Odete Medeiros de Barros (à Peça 3 sob o nº 76800/2019) , Izabel Cristina dos Santos (à Peça 8 sob o nº 79529/2019) e Madeleine Batista de Oliveira Gomes (à Peça 11 sob o nº 81264/2019) , negando-lhes os respectivos registros;
9.3. dispensar o ressarcimento das quantias percebidas indevidamente, mas de boa-fé, em consonância com a Súmula n.º 106 do TCU;
9.4. determinar que, no prazo de 15 (quinze) dias contados da ciência desta deliberação, a Diretoria de Administração de Pessoal do Comando da Marinha adote as seguintes medidas:
9.4.1. faça cessar os pagamentos decorrentes dos atos ora considerados ilegais pelo item 9.2 deste Acórdão, sob pena de responsabilidade solidária da autoridade administrativa omissa, nos termos do art. 71, IX, da Constituição de 1988 e do art. 262, caput, do Regimento Interno do TCU; 
9.4.2. dê ciência do inteiro teor desta deliberação às interessadas indicadas no item 9.2 deste Acórdão, alertando-as de que o efeito suspensivo proveniente da eventual interposição de recurso junto ao TCU não as eximirá da devolução dos valores percebidos indevidamente após a notificação, diante do não provimento ao referido recurso, devendo encaminhar os comprovantes dessa notificação ao TCU no prazo de até 30 (trinta) dias;
9.4.3. encaminhe, se for o caso, a este Tribunal, nos termos do art. 262, § 2º, do RITCU, os novos atos de concessão das aludidas pensões militares indicadas no item 9.2 deste Acórdão, sem a ilegalidade indicada nesta deliberação, para que sejam submetidos à apreciação pelo TCU, na forma do art. 260, caput, do RITCU;
9.5. determinar que a unidade técnica adote as seguintes medidas:
9.5.1. envie a cópia do presente Acórdão, com o Relatório e a Proposta de Deliberação, à Diretoria de Administração de Pessoal do Comando da Marinha, para ciência e efetivo cumprimento ao item 9.4 deste Acórdão; e
9.5.2. arquive o presente processo, sem prejuízo de promover o monitoramento da determinação proferida pelo item 9.4 deste Acórdão, representando ao TCU, se necessário.
HISTÓRICO
2.	O Tribunal considerou ilegal o ato de pensão militar da recorrente, por reversão, em razão por ter vinculado os proventos da pensão ao soldo de 2º Tenente - ou seja, em grau hierárquico mais de um nível acima daquele que o instituidor da pensão ostentava na atividade (3º Sargento) - contrariando o entendimento do Acórdão 2225/2019-TCU-Plenário. 
2.1.	Irresignada, a recorrente interpôs o presente pedido de reexame, que se fundamenta nas alegações que, adiante, passar-se-á a relatar.
EXAME DE ADMISSIBILIDADE
3.	Reitera-se o exame preliminar de admissibilidade (peça 28) , ratificado à peça 30 pela Excelentíssima Senhora Ministra Ana Arraes, que entendeu pelo conhecimento do recurso, uma vez que preenchidos os requisitos do art. 48 da Lei 8.443/1992, c/c os arts. 285 e 286, parágrafo único, do RI/TCU, suspendendo-se os efeitos dos itens 9.2, 9.4, 9.4.1 e 9.4.3 do Acórdão 5439/2020-TCU-Segunda Câmara em relação à recorrente. 
EXAME DE MÉRITO
4.	Constitui objeto do presente recurso analisar se a recorrente faz jus receber proventos de pensão calculados com base no soldo do grau hierárquico imediato (2º Tenente) , mais de um nível hierárquico acima do que o instituidor da pensão ostentava em atividade (3º Sargento) . 
5.	Do suposto direito de receber proventos com base em posto/graduação superior
5.1.	A recorrente defende a regularidade de receber os proventos calculados com base no soldo do grau hierárquico imediato àquele que o instituidor possuía na ativa, uma vez que o ato de alteração da reforma estaria protegido pela decadência administrativa. Além disso, alega que a decisão recorrida ofendeu os princípios da segurança jurídica e do direito adquirido.
5.2.	Nesse sentido, alega o seguinte (peça 27, p. 9) : 
É relevante destacar que a legalidade da reforma, por tratar-se de um Ato Administrativo complexo, foi submetido à apreciação por essa Egrégia Corte de contas, sendo o processo distribuído sob o n. TC-Processo 025.792/2010-5 (REFORMA) , a 2, Câmara, que após rigorosa análise entendeu por considerar legal para fins de registro a concessão da reforma, prolatando o Acórdão n. 6445/2010, consoante documento em anexo.
Nessa linha de entendimento, temos que o Ato Administrativo que assegurou ao instituidor da pensão o direito a revisão da reforma por invalidez permanente para o serviço ativo, com proventos do posto de 2° Tenente, preencheu todos os elementos necessários à sua exequibilidade ou operatividade, apresentando-se apto e disponível para produzir seus regulares efeitos.
 (...) 
Sob tal prisma, não resta qualquer dúvida de que o ato administrativo que assegurou o direito à reforma instituidor da pensão com proventos do posto de 2° Tenente encontra-se revestido da blindagem de sua perfeição, apto a afastar, não só a aplicabilidade de nova norma jurídica, mas, sobretudo, qualquer revisão seja na esfera administrativa, seja, no âmbito do Poder Judiciário.
Não bastasse o aperfeiçoamento do ato decorrente de sua operatividade e exequibilidade, concorre para essa imutabilidade o tempo de sua edição e aperfeiçoamento, ou seja, mais de 10 (dez) anos.
 (...) 
Por tanto, uma vez que o ato administrativo que promoveu a concessão do direito à reforma por invalidez permanente ao instituidor da pensão e assegurou o direito aos proventos do Posto de 2° Tenente encontrava-se blindado pela sua perfeição e abarcado pelo lapso temporal da decadência para sua revisão, com a devida vênia do entendimento esposado no Acórdão de V. Exa, não poderia ser revisto e, por conseguinte, considerado ilegal, o que deixa claro que a decisão, por tais fundamentos, merece que reformada para assegurar o registro da legalidade da pensão da requerente. 
 (...) 
É relevante destacar que a pensão militar inicial deferida a viúva, que diga-se, teve por base os mesmos valores assegurados a Requerente, foi julgada legal por esse Corte de Contas, conforme entendimento firmado no Acórdão n. 3992/2014, dessa Egrégia Segunda Câmara em Sessão realizada em 05 de agosto de 2014, conforme documentos em anexo.
5.3.	Além disso, alega que possui direito a receber os valores conforme fora contribuído por seu pai, nos seguintes termos:
Por outra linha, partindo-se da premissa de que a norma jurídica que regulava a pensão militar, ao tempo do óbito do instituidor da pensão estabelecia que a pensão teria por base de cálculos a contribuição sobre as parcelas que compõem os proventos na inatividade e seria igual ao valor da remuneração ou dos proventos do militar, a teor do que dispõem os arts. 30 e 15 da Medida Provisória n. 2215-10, de 2001, ante a operatividade e exequibilidade do ato de reforma do instituidor da pensão, não há que se falar e ilegalidade do benefício. 
Análise:
5.4.	De início, convém reproduzir excerto do voto do Relator Ministro-Substituto André Luís De Carvalho, que embasa o Acórdão recorrido acerca da ilegalidade do ato de pensão da recorrente (peça 18) : 
4.	Como visto, a indevida referência em dois níveis acima para o cálculo dos aludidos proventos de pensão militar teria sido estabelecida a partir da suposta aplicação do art. 110 da Lei n.º 6.880, de 1980, sob as seguintes premissas:
	Instituidor
	Posto na Reforma
	Posto de Contribuição
	Pensão Militar

				Devida
	Indevidamente Paga

	João Maurício Tenório Wanderley
	Contra-Almirante
	2 postos acima
 (Almirante de Esquadra) 
	Almirante de Esquadra
	Almirante

	Luiz Pereira de Barros
	2ª Tenente
	2º Tenente
	2º Tenente
	1º Tenente

	José Antônio dos Santos
	2ª Sargento
	2ª Sargento
	2ª Sargento
	2ª Tenente

	Aírton Gomes de Oliveira
	2ª Sargento
	2ª Sargento
	2ª Sargento
	2ª Tenente

5.	O Parquet especial assinalou, nesse ponto, que, por meio do Acórdão 2.225 prolatado na Sessão de 18/9/2019 sob a relatoria do Ministro Benjamin Zymler, o Plenário do TCU teria firmado o entendimento no sentido da ausência de embasamento jurídico para o cálculo dos proventos de reforma com dois ou mais níveis hierárquicos acima daquele ostentado pelo militar na ativa, em consonância com os arts. 50, 108 e 110 da Lei n.º 6.880, de 1980.
6.	O referido Acórdão 2225/2019-TCU-Plenário estaria em plena sintonia, aliás, com o entendimento do Superior Tribunal de Justiça (STJ - REsp 1.340.075/CE sob a relatoria do Ministro Castro Meira julgado pela 2ª Turma em 9/4/2013 - DJe de 15/4/2013) no seguinte sentido:
'ADMINISTRATIVO. MILITAR. REFORMA. ALTERAÇÃO DE BENEFÍCIO. INCAPACIDADE SUPERVENIENTE. ART. 110, § 1º, C/C ART. 108, V, DA LEI 6.880/80. MILITARES DA ATIVA OU RESERVA REMUNERADA. RESTRIÇÃO. MILITAR JÁ REFORMADO. IMPOSSIBILIDADE. 
1. A reforma do militar com a remuneração calculada com base no soldo correspondente ao grau hierárquico imediato ao que possuir ou que possuía na ativa, nos termos do art. 110, § 1º, c/c o art. 108, V, da Lei 6.880/80, restringe-se aos militares da ativa ou reserva remunerada, na exata disposição do caput do art. 110, não sendo possível a concessão de tal benesse àqueles militares já reformados. 
2. Recurso especial não provido'.
7.	Por essa linha, seriam indevidos os aumentos nos níveis hierárquicos com vistas ao subsequente reflexo sobre o cálculo nos proventos dos atos de pensão militar acostados às Peças 2, 3, 8 e 11, até porque os referidos benefícios teriam sido deferidos após o início da vigência da MP n.º 2.215-10, de 2001. (destaques inseridos) 
5.5.	Nota-se que o ato de pensão militar foi considerado ilegal e negado registro pelo Tribunal em razão de os proventos da pensão terem sido calculados com base no soldo de 2º Tenente, ou seja, em grau hierárquico acima daquele que o instituidor ostentava na atividade (3º Sargento) , sendo que o devido é de 2º Sargento. 
5.6.	Conforme documentação trazida pela própria recorrente, o instituidor foi inicialmente reformado por idade limite, havendo a posterior 'alteração de situação de inatividade, de Reformado por Idade-Limite de Permanência na Reserva Remunerada para Reformado por Invalidez Definitiva' (peça 27, p. 38) . A alteração da reforma foi concedida com base no seguinte (peça 8 p. 1-2) : 
REF-13 -Lei nº 6.880/80, art. 104, inciso II, c/c art. 106, inciso II c/c art. 108, inciso V c/c art. 109 e art. 110, §1º e §2º - Reforma ex offício por ter sido julgado incapaz, definitivamente, para o serviço ativo das Forças Armadas, e com invalidez permanente por motivo de tuberculose ativa, alienação mental, esclerose múltipla, neoplasia maligna, cegueira, lepra, paralisia irreversível e incapacitante, cardiopatia grave, mal de Parkinson, pênfigo, espondiloartrose anquilosante, nefropatia grave e outras moléstias que a lei indicar com base nas conclusões da medicina especializada, com qualquer tempo de serviço. Por ter sido considerado inválido, faz jus ao grau hierárquico imediato, inclusive considerando-se os graus hierárquicos dispostos no §2º, do art. 110, da Lei nº 6.880/80.) (grifos inseridos) 
5.7.	Nota-se, contudo, que a lei 6.880/80 não ampara o pagamento de soldo de grau hierárquico imediato quando o militar, que já se encontre reformado, passe a manifestar alguma das moléstias previstas no inciso V do seu art. 108. É esta a ilegalidade que maculou o presente ato, sendo o TCU competente para pronunciá-la.
5.8.	Ora, o instituidor da pensão já havia sido reformado, por atingimento da idade-limite para permanência na reserva, e já fazia jus ao benefício de grau superior (2º Sargento) desde a passagem da atividade para a reserva remunerada, razão pela qual a superveniência de moléstia prevista no inciso V do art. 108 da Lei nº 6.880/1980 não viabiliza o pagamento de novo benefício, pois já não se encontrava mais na ativa ou na reserva remunerada, as quais são as únicas situações asseguradas pelo caput do art. 110 da Lei nº 6.880/1980; como se observa na clara fundamentação do voto condutor da decisão paradigma desta temática, o Acórdão 2225/2019-TCU-Plenário, Relator Ministro Benjamin Zymler:
7.	O fundamento para tanto [ato de alteração da reforma] seria o disposto no art. 110, § 1º, da Lei 6.880/1980 (Estatuto dos Militares) , na redação dada pela Lei 7.580/1986:
'Art. 110. O militar da ativa ou da reserva remunerada, julgado incapaz definitivamente por um dos motivos constantes dos incisos I e II do art. 108, será reformado com a remuneração calculada com base no soldo correspondente ao grau hierárquico imediato ao que possuir ou que possuía na ativa, respectivamente. 
§ 1º Aplica-se o disposto neste artigo aos casos previstos nos itens III, IV e V do artigo 108, quando, verificada a incapacidade definitiva, for o militar considerado inválido, isto é, impossibilitado total e permanentemente para qualquer trabalho.'
8.	Para maior clareza, transcrevo também o art. 108 do Estatuto, no que aqui interessa:
'Art. 108. A incapacidade definitiva pode sobrevir em conseqüência de:
I - ferimento recebido em campanha ou na manutenção da ordem pública;
II - enfermidade contraída em campanha ou na manutenção da ordem pública, ou enfermidade cuja causa eficiente decorra de uma dessas situações;
III - acidente em serviço;
IV - doença, moléstia ou enfermidade adquirida em tempo de paz, com relação de causa e efeito a condições inerentes ao serviço;
V - tuberculose ativa, alienação mental, esclerose múltipla, neoplasia maligna, cegueira, lepra, paralisia irreversível e incapacitante, cardiopatia grave, mal de Parkinson, pênfigo, espondiloartrose anquilosante, nefropatia grave e outras moléstias que a lei indicar com base nas conclusões da medicina especializada'.
9.	Como se vê, o benefício previsto no art. 110 da Lei 6.880/1980, expressamente dirigido ao militar da ativa ou da reserva remunerada, não alcança o militar reformado. Ademais, quer da ativa, quer da reserva, o benefício se traduz no cálculo dos proventos com base no soldo do posto ou grau hierárquico imediato àquele que o favorecido apresentava na ativa - ou seja, não há espaço na norma para o cálculo dos proventos ter por referência dois postos acima daquele que o militar possuía quando ainda em atividade.
10. Sobre o primeiro ponto - os destinatários do adicional -, a jurisprudência do Superior Tribunal de Justiça (STJ) , intérprete último da lei federal, há muito se encontra pacificada, como ilustram os precedentes adiante reproduzidos:
'PROCESSUAL CIVIL. ADMINISTRATIVO. MILITAR REFORMADO POR ATINGIR A IDADE LIMITE NA RESERVA. INVALIDEZ SUPERVENIENTE À INATIVAÇÃO. REFORMA COM REMUNERAÇÃO CORRESPONDENTE AO GRAU HIERÁRQUICO IMEDIATO. IMPOSSIBILIDADE. SÚMULAS 7 E 83 DO STJ.
1. O art. 110 da Lei 6.880/1980 prevê o direito de o militar da ativa ou da reserva remunerada ser reformado com a remuneração calculada com base no soldo correspondente ao grau hierárquico imediato ao que possuir.
2. O Tribunal de origem asseverou: 'o autor foi reformado ex officio em 21/05/2006 (Evento 20 - PROCADM4 - fl. 15) , por ter atingido idade limite de permanência na reserva, nos termos do art. 106, I, d, da Lei n° 6.880/80. Pretende, agora, a melhoria da reforma para que seus proventos passem a ser calculados com base na remuneração do posto superior na inatividade, em razão da superveniência de moléstia que determina a sua invalidez (neoplasia maligna constatada em 04/01/2008) '.
3. É inviável reanalisar a constatação das datas da reforma e da eclosão da moléstia, pois inarredável a revisão do conjunto probatório dos autos para afastar as premissas fáticas estabelecidas pelo acórdão recorrido. Aplica-se, portanto, o óbice da Súmula 7/STJ. 
4. Ao reconhecer que o direito ora pugnado alcança apenas os militares da ativa ou da reserva remunerada, não prevendo a possibilidade da alteração de proventos de militar reformado por atingir a idade limite na reserva, o Tribunal a quo decidiu em consonância com a jurisprudência do STJ, razão pela qual incide a Súmula 83 do STJ. Precedentes: REsp 1.381.724/RS, Relatora Ministra REGINA HELENA COSTA, PRIMEIRA TURMA, DJe 10/5/2017; e AgRg no REsp 1.539.940/RS, Relatora Ministra ASSUSETE MAGALHÃES, SEGUNDA TURMA, DJe 29/3/2016.
5. Recurso Especial não conhecido' (REsp 1784347/RS, Rel. Min. Herman Benjamin, Segunda Turma, julgado em 2/4/2019, DJe de 23/4/2019; ênfase acrescentada) .
'ADMINISTRATIVO. MILITAR. REFORMA. ALTERAÇÃO DE BENEFÍCIO. INCAPACIDADE SUPERVENIENTE. ART. 110, § 1º C/C ART. 108, V, DA LEI 6.880/80. MILITARES DA ATIVA OU RESERVA REMUNERADA. RESTRIÇÃO. MILITAR JÁ REFORMADO. IMPOSSIBILIDADE. 
1. A reforma do militar com a remuneração calculada com base no soldo correspondente ao grau hierárquico imediato ao que possuir ou que possuía na ativa, nos termos do art. 110, § 1º, c/c o art. 108, V, da Lei 6.880/80, restringe-se aos militares da ativa ou reserva remunerada, na exata disposição do caput do art. 110, não sendo possível a concessão de tal benesse àqueles militares já reformados. 
2. Recurso especial não provido' (REsp 1.340.075/CE, Rel. Min. Castro Meira, Segunda Turma, julgado em 9/4/2013, DJe de 15/4/2013; ênfase acrescentada) . (grifos inseridos) 
5.9.	Convém mencionar que mesmo na hipótese de o instituidor da pensão ter recebido em vida proventos com base no soldo de 2º Tenente, a pensionista recorrente não faz jus a eles da mesma forma, pois se trata de concessão ilegal e a relação jurídica dos pensionistas com União é distinta daquela entre os servidores e militares, com bem consignado nas razões que levaram a prolação do Acórdão 464/2020-TCU-Primeira Câmara, Rel. Min. Relator Benjamin Zymler:
10. Pois bem, como o [interessado] já se encontrava reformado quando reconhecido inválido, seus proventos não poderiam ser majorados com fulcro no art. 110, § 1º, do Estatuto.
11. Assim, apresentam-se ilegais tanto a alteração da reforma do militar quanto, no que aqui interessa, o benefício pensional outorgado à viúva e às filhas.
12. A propósito, não é demasiado assinalar que a relação jurídica de militares inativos com a União é substancialmente distinta daquela envolvendo suas pensionistas, de modo que não há que se falar, em favor destas, em eventual direito à conservação nos proventos de vantagens - ora reconhecidamente irregulares - indevidamente percebidas em vida pelo instituidor. 
13. Aliás, o Supremo Tribunal Federal tem restringido até mesmo a eficácia de títulos executivos judiciais quando o titular do direito migra da condição de servidor ativo para a de servidor aposentado. No MS 30.725, por exemplo, o Ministro Gilmar Mendes anotou:
'Nesse sentido, a coisa julgada deveria ser invocada, a princípio, para efeitos de pagamento de vencimentos, o que não significa, necessariamente, que essa proteção jurídica se estenda, desde logo, para o cálculo dos proventos, o qual deve ser analisado caso a caso, sob pena de reconhecer-se a perpetuação de um direito declarado a ponto de alcançar um instituto jurídico diverso: o instituto dos proventos.'  (destaques inseridos) 
5.10.	Assim, não há que se falar em violação ao princípio da segurança jurídica ou ao ato jurídico perfeito. Ocorre que o ato de pensão militar em reexame, por reversão, é um ato jurídico totalmente autônomo em relação aos atos de reforma (do instituidor) e pensão (da viúva do instituidor) anteriormente analisados pelo TCU. 
5.11.	Por essa mesma razão, não há que se falar em decadência administrativa. O prazo para a ocorrência da decadência só começa a correr do momento da chegada do ato no TCU. Sendo o ato em reexame um ato autônomo em relação aos demais, é a sua data de chegada que deve ser o parâmetro para a verificação de eventual decadência. 
5.12.	Pacificando de vez o tema, o STF fixou a seguinte tese de repercussão geral (tema 445) , no bojo no RE 636.553, de relatoria do Min. Gilmar Mendes:
Em atenção aos princípios da segurança jurídica e da confiança legítima, os Tribunais de Contas estão sujeitos ao prazo de 5 anos para o julgamento da legalidade do ato de concessão inicial de aposentadoria, reforma ou pensão, a contar da chegada do processo à respectiva Corte de Contas. (grifos inseridos) 
5.13	Assim, como o ato de pensão foi enviado ao TCU apenas em 12/9/2019 (peça 8, p. 1) , não há que se falar em decadência administrativa nem em prescrição quinquenal. 
5.14.	Acerca da alegação da recorrente de que o ato em reexame estaria protegido pelos princípios da segurança jurídica, do direito adquirido, da dignidade da pessoa humana e da irretroatividade da nova interpretação, essa argumentação não pode prosperar.
5.15.	Sobre o princípio da segurança jurídica, cabe lembrar que a sedimentada jurisprudência da Suprema Corte é no sentido de classificar como ato complexo a concessão de aposentadoria, reforma ou pensão, consoante os seguintes julgados (RMS 3881/SP, MS 19875/DF, RE 195861/ES e MS 23665/DF) .
5.16.	Assim, sendo o ato de pensão complexo, este somente passa a estar plenamente formado (perfeito) , válido (aferição da legalidade com reflexo de definitividade perante a Administração) e eficaz (plenamente oponível a terceiros, deixando de apresentar executoriedade provisória) quando recebe o registro pela Corte de Contas. Tal entendimento decorre do disposto no inciso III do art. 71 da Constituição Federal, que estabelece que compete ao Tribunal de Contas da União apreciar, para fins de registro, a legalidade dos atos de admissão, assim como a concessão de aposentadoria, reforma ou pensão.
5.17.	Nessa perspectiva, impõe-se reconhecer que referido ato possui natureza precária, razão pela qual, até que haja o efetivo julgamento e o consequente registro pela Corte de Contas, não há que se falar em direito adquirido, ato jurídico perfeito, proteção da confiança, ou em irredutibilidade dos proventos, tendo em vista a ausência de aperfeiçoamento e definitividade do ato.
5.18.	A propósito do tema, colaciona-se entendimento esposado pela Corte Constitucional ao decidir no âmbito do RE-195.861/ES:
APOSENTADORIA - ATO ADMINISTRATIVO DO CONSELHO DA MAGISTRATURA - NATUREZA - COISA JULGADA ADMINISTRATIVA - INEXISTÊNCIA. O ato de aposentadoria exsurge complexo, somente se aperfeiçoando com o registro perante a Corte de Contas. Insubsistência da decisão judicial na qual assentada, como óbice ao exame da legalidade, a coisa julgada administrativa. (grifos acrescidos) 
5.19.	No caso em apreço, não houve o respectivo registro em razão da constatação de ilegalidade no ato, o que afasta, por si só, a presunção de legitimidade do ato administrativo que concedeu o benefício ao recorrente, não havendo, assim, que se falar em violação da segurança jurídica, de proteção da confiança, de direito adquirido ou de razoabilidade. 
5.20.	Quanto à boa-fé da recorrente, tenha-se presente que foi considerada ao se dispensar a devolução dos valores indevidamente recebidos, nos termos do subitem 9.3 do acórdão recorrido.
5.21.	No que tange à alegação de que a legislação prevê que que a pensão deve ter por base de cálculos a contribuição sobre as parcelas que compõem os proventos na inatividade e que será igual ao valor da remuneração ou dos proventos do militar, convém ressaltar que a situação em tela trata de uma excepcionalidade, uma vez constatado que o ato em reexame é ilegal. A Medida Provisória 2215-10/2001 regulamenta apenas as reformas e pensões expedidas de acordo com a legalidade, não devendo tal norma ser usada para perpetuar situações ilegais, como aquela constatada no caso em tela. 
5.22.	Quanto a uma possível violação ao princípio da irredutibilidade salarial, destaca-se que, de acordo com o e. STF, não há óbice à redução de proventos caso alguma parcela/vantagem esteja sendo paga ao arrepio da lei, nos termos do entendimento proferido no âmbito do MS 25.552, de relatoria da Ministra Cármen Lúcia, verbis: 
EMENTA: MANDADO DE SEGURANÇA. ATO DO TRIBUNAL DE CONTAS DA UNIÃO. APOSENTADORIA DE MAGISTRADO.[...]. DECADÊNCIA ADMINISTRATIVA E OFENSA AO PRINCÍPIO DA IRREDUTIBILIDADE DE SALÁRIOS NÃO CONFIGURADAS. [...]3. O Supremo Tribunal Federal pacificou entendimento de que, sendo a aposentadoria ato complexo, que só se aperfeiçoa com o registro no Tribunal de Contas da União, o prazo decadencial da Lei n. 9.784/99 tem início a partir de sua publicação. Aposentadoria do Impetrante não registrada: inocorrência da decadência administrativa. 4. A redução de proventos de aposentadoria, quando concedida em desacordo com a lei, não ofende o princípio da irredutibilidade de vencimentos. Precedentes. 5. Segurança denegada (destacamos) .
5.23.	Dessa forma, deve ser mantido o Acórdão recorrido pelos seus próprios fundamentos, conforme voto condutor supratranscrito, sendo que o Tribunal aplicou o Enunciado 106 da Súmula de Jurisprudência deste Tribunal, dispensando o ressarcimento das importâncias recebidas indevidamente até o julgamento do ato.
CONCLUSÃO
6.	Em face da análise das razões recursais apresentadas, concluiu-se que a recorrente não faz jus receber proventos calculados com base no soldo de grau hierárquico imediato (2º Tenente) , devendo passar a receber os proventos no posto de 2º Sargento.
6.1.	Assim, não foram trazidos aos autos argumentos que detenham o condão de modificar o julgado de origem.
ROPOSTA DE ENCAMINHAMENTO
7.	Ante o exposto, submetem-se os autos à consideração superior, propondo-se, com fundamento no art. 48 da Lei 8.443/1992 c/c os artigos 285 e 286, parágrafo único, do RI/TCU:
	a) conhecer do recurso e, no mérito, negar-lhe provimento; e
	b) cientificar o recorrente e os demais interessados do acórdão que vier a ser prolatado, ressaltando-se que o relatório e o voto que o acompanharem podem ser consultados no endereço www.tcu.gov.br/acordaos, no dia seguinte ao de sua oficialização."
É o relatório.

José de Ribamar Sales de Carvalho (OAB/RJ 110.313) representando a recorrente.

Procurador Júlio Marcelo de Oliveira.

PENSÃO MILITAR. ELEVAÇÃO DE REMUNERAÇÃO DE INSTITUIDORES POR INVALIDEZ ULTERIOR ÀS REFORMAS (ART. 110 DA LEI 6.880/1980). ILEGALIDADE. NEGATIVA DE REGISTRO. INTERPOSIÇÃO DE PEDIDO DE REEXAME PELA BENEFICIÁRIA DE UM DOS ATOS. RECONHECIMENTO DE INVALIDEZ A MILITAR REFORMADO EX OFFICIO POR ALCANCE DE IDADE-LIMITE DE PERMANÊNCIA NA RESERVA REMUNERADA. RETRIBUIÇÃO COM BASE EM SOLDOS CORRESPONDENTES A DOIS POSTOS ACIMA DO OSTENTADO PELO MILITAR NA ATIVA. ILEGALIDADE. DESPROVIMENTO.

PENSÃO MILITAR (PMIL)

Secretaria de Recursos (Serur).

Aprecio o pedido de reexame interposto por Izabel Cristina dos Santos, filha pensionista, contra o Acórdão 5439/2020-TCU-Segunda Câmara (rel. min.-subst. André Luís de Carvalho) , que considerou ilegal o ato de pensão militar instituído por José Antônio dos Santos (peça 8) .
2.	O recurso deve ser conhecido, uma vez preenchidos os requisitos de admissibilidade aplicáveis à espécie, na forma regimental.
3.	A questão de fundo é frequente na jurisprudência deste Tribunal. O ex-militar é reformado inicialmente por idade. Depois, os fundamentos alterados de sua reforma, com produção de efeitos na data do óbito (incapacidade definitiva - art. 110 da Lei 6.880/1980) , propiciam, indevidamente, proventos com base em soldo imediatamente superior ao que serviu de referência para o cálculo dos proventos de reserva, resultando em remunerações equivalentes a dois postos acima do que ostentava na ativa.
4.	De forma mais detalhada, noto, no caso concreto, que o instituidor passou para a reserva com remuneração referente ao posto hierárquico superior por força do permissivo contido no art. 50, inciso II, da Lei 6.880/1980, em sua redação original:
"Art. 50. São direitos dos militares: 
 (...) 
II - a percepção de remuneração correspondente ao grau hierárquico superior ou melhoria da mesma quando, ao ser transferido para a inatividade, contar mais de 30 (trinta) anos de serviço;"	
5.	Posteriormente, foi reformado ex officio, ao ter alcançado a idade-limite regulada pelo art. 106, inciso I, da mesma lei. 
6.	Ocorre que o ato de reforma foi alterado para elevar os proventos do militar a valor correspondente ao soldo imediatamente superior, sob o amparo do disposto nos arts. 108, inciso V, e 110, § 1º, da referida norma legal:
"Art. 108. A incapacidade definitiva pode sobrevir em consequência de:
 (...) 
V - tuberculose ativa, alienação mental, esclerose múltipla, neoplasia maligna, cegueira, lepra, paralisia irreversível e incapacitante, cardiopatia grave, mal de Parkinson, pênfigo, espondiloartrose anquilosante, nefropatia grave e outras moléstias que a lei indicar com base nas conclusões da medicina especializada; e (Redação dada pela Lei nº 12.670, de 2012) 
 (...) 
Art. 110. O militar da ativa julgado incapaz definitivamente por um dos motivos constantes dos itens I e II do artigo 108 será reformado com remuneração calculada com base no soldo correspondente ao grau hierárquico imediato ao que possuir na ativa. [ou
'Art. 110. O militar da ativa ou da reserva remunerada, julgado incapaz definitivamente por um dos motivos constantes dos incisos I e II do art. 108, será reformado com a remuneração calculada com base no soldo correspondente ao grau hierárquico imediato ao que possuir ou que possuía na ativa, respectivamente (redação dada pela Lei 7.580, de 1986) ']"
§ 1º Aplica-se o disposto neste artigo aos casos previstos nos itens III, IV e V do artigo 108, quando, verificada a incapacidade definitiva, for o militar considerado inválido, isto é, impossibilitado total e permanentemente para qualquer trabalho.  (...) " (grifei) 
7.	A ilegalidade do ato está na impossibilidade de concessão do benefício previsto no art. 110 ao militar já reformado por alcance da idade-limite de permanência na reserva, haja vista o texto legal regular apenas as hipóteses do militar da ativa ou da reserva remunerada. Dessa forma, os efeitos da ilicitude têm repercutido no pagamento da pensão em patamar superior ao devido.
8.	Esse entendimento está em consonância com as jurisprudências desta Casa  (v.g. Acórdão 13439/2019-TCU-Primeira Câmara e 2.225/2019-Plenário) e do Superior Tribunal de Justiça (v.g. REsp 1.784.347/RS, REsp 1.340.075/CE e AgRg nos EDcl no Recurso Especial 966.142/RJ) .
9.	Conforme anotado pela Secretaria de Recursos (Serur) , o fato de o instituidor ter recebido valores acima do devido, ou mesmo outro beneficiário da pensão, em algum momento no passado, não interfere no mérito do presente ato - resultante de reversão do benefício pensional -, cujo exame independe do julgamento dos atos de reforma ou do primeiro ato de pensão (da viúva) .
10.	Ademais, não se passaram mais de 5 (cinco) anos desde a entrada do ato no TCU, não se amoldando, pois, o caso concreto à tese de repercussão geral fixada no julgamento do RE 636.553 (Tema 445) .
11.	Reiterando, ainda, as razões consignadas pela unidade técnica, não custa consignar que o ato de pensão, tal qual o de aposentadoria, é complexo por natureza e somente se aperfeiçoa após o registro pelo TCU. Por essa razão, não há que se falar em ofensa aos princípios da segurança jurídica, ao ato jurídico perfeito ou ao direito adquirido. Essa tese está sedimentada na jurisprudência desta Corte e tem sido constantemente ratificada pelo STF.
12.	Acolho, portanto, os fundamentos lavrados pela Serur, com o aval do Ministério Público junto ao TCU, para negar provimento ao apelo em questão.
	Ante o exposto, VOTO por que seja aprovada a minuta de acórdão que submeto à consideração deste Colegiado.
TCU, Sala das Sessões Ministro Luciano Brandão Alves de Souza, em 1 de dezembro de 2020.
ANA ARRAES 
Relatora